臺灣高等法院臺南分院刑事裁定　　　　 95年度交抗字第255號
抗　 告　 人
即原處分機關　交通部公路總局嘉義區監理所雲林監理站
受 處　分 人
即 異　議 人　甲○○
上列抗告人因受處分人違反道路交通管理處罰條例號案件，不服
臺灣雲林地方法院中華民國95年11月28日裁定（95年度交聲字第
190號），提起抗告，本院裁定如下：
    主  文
抗告駁回。
    理  由
一、本件抗告意旨略以：(一)查行政罰法第5條規定：「行為後
    法律或自治條例有變更者，適用行政機關最初裁處時之法律
    或自治條例。但裁處前之法律或自治條例有利於處罰者，適
    用最有利於受處罰者之規定。」；同法第27條：「行政罰之
    裁處權，因三年期間經過而消滅。」；又同法第45條規定：
    「本法施行前違反行政法上義務之行為應受處罰而未經裁處
    ，於本法施行後裁處者，除第15條、第16條、第18條第2項
    、第20條及第22條規定外，均適用之。前項行政罰之裁處權
    時效，自本法施行之日起算。」。(二)所謂「法律不溯及既
    往原則」即法律自施行之日起發生效力；而效力約束之對象
    僅及於法律生效後所發生之事件。換言之，即法律之效力不
    溯及於該法律發生效力以前所發生之事件，此乃法律適用之
    基本原則，本案行為時間為91年4月5日，本站於95年7月20
    日開具裁決書，固有行政罰法第5條「行政機關最初裁處時
    法律」之適用，該法條為規範行政機關對受處分人作成處分
    時，以「從新從輕」之原則裁處；同法第27條「裁處權三年
    時效」之規定，為規範行政罰法施行日起作成之行政處分，
    以符「法律不溯及既往」之基本原則，如認其事項有溯及適
    用之必要者，即應以法律明白規定，方有所依據，因此，於
    行政罰法第45條規定，對於「行政罰法施行前，違反行政法
    上義務之行為應受處罰而未經裁處，於本法施行後裁處者」
    ，除非法律個別行政法律另有規定，依其規定外，均自本法
    施行之日起算，適用本法裁處，並於同條第2項明定「時效
    之起算點」、「行政罰之裁處權時效，自本法施行之日起算
    」之規定。(三)查95年2月5日行政罰法未施行前，有關行政
    罰之裁處權時效，並無個別行政法律明文規定，惟於行政罰
    法施行後，應一併適用行政罰法之相關規定（第5條、第27
    條、第45條），不宜僅類推適用第5條而捨棄第45條對特定
    案件（行政罰法施行前，違反行政法上義務之行為應受處罰
    而未經裁處，於本法施行後裁處者）之特別規定，本案依行
    政罰法第45條及第27條之起算點及三年時效規定，裁處時效
    為自95年2月5日起至98年2月4日止（三年），本站於95年7
    月20日開具裁決書裁處之，並未逾裁處時效，爰請撤銷原裁
    定，維持原處分等語。
二、經查，登記為異議人所有之車牌號碼MJY-035號重型機車，
    於91年9月22日13時32分許，在新竹市火車站前，有「在設
    有禁止停車標誌之處所停車」違規，經新竹市警察局交通隊
    以竹市警交字第E00000000號舉發違反道路交通管理事件通
    知單逕行舉發，並指定到案日期為91年11月25日前之事實，
    有舉發違反道路交通管理事件通知單影本在卷可稽，堪以認
    定。
三、按行政罰之裁處權，因三年期間之經過而消滅。前項期間，
    自違反行政法上義務之行為終了時起算。但行為之結果發生
    在後者，自該結果發生時起算。本法施行前違反行政法上義
    務之行為應受處罰而未經裁處，於本法施行後裁處者，除第
    15條、第16條、第18條第2項、第20條及第22條規定外，均
    適用之。行政罰法第27條第1項、第2項前段及第45條分別定
    有明文。而行政罰法第45條之立法理由明文：「一、法律不
    溯及既往，乃法律適用之基本原則，如認其有溯及既往之必
    要者，即應以法律明白規定，方有所依據，本條即本此原則
    而設。…三、本法施行前違反行政法上義務之行為應受處罰
    而未經裁處者，於本法施行後裁處時，其裁處權時效，除非
    個別行政法律另有規定，依其規定外，均自本法施行之日起
    算。至於有關時效期間之規定，自仍適用本法。」查，道路
    交通管理處罰條例就裁處權時效並無特別規定。是以，在行
    政罰法95年2月5日施行後，有關違反行政法上義務行為之處
    罰，應依行政罰法規定辦理無誤。異議人違反行政法上義務
    之行為終了時點，係於91年9月22日。原處分機關於95年11
    月2日裁處時，行政罰法已施行，尚難直接適用或類推適用
    行政罰法第27條第1項規定，認已罹於時效，因而不予處罰
    。然上開行政罰法施行前之法律漏洞，仍應求諸行政法上之
    一般法律原則，以審酌原處分機關之處分是否適法。
四、次按時效制度與人民權利義務有重大關係，其目的在於尊重
    既存之事實狀態，及維持法律秩序之安定，與公益有關，須
    逕由法律明定，不得授權行政機關衡情以命令訂定或由行政
    機關依職權以命令訂之，司法院釋字第474號解釋理由書載
    之甚詳。況國家刑罰權對於死刑、無期徒刑等重罪，尚設有
    追訴權時效制度（刑法第80條以下參照），對於惡性輕微之
    行政罰，如妨害安寧秩序、善良風俗等，亦有社會秩序維護
    法第31條：「違反本法行為，逾二個月者，警察機關不得訊
    問、處罰，並不得移送法院。前項期間，自違反本法行為成
    立之日起算。但其行為有連續或繼續之狀態者，自行為終了
    之日起算」之裁處時效規定，則對於惡性更低之交通秩序罰
    ，豈有放任而永久追訴處罰之理？有鑑於此，行政罰法設有
    時效制度。亦可知公路主管機關對於違反道路交通管理事件
    行為人，其是否行使裁罰權，實不宜久懸不決，而使處罰關
    係處於不確定狀態，致影響人民權益。又按行政行為應受法
    律及一般法律原則之拘束，行政程序法第4條定有明文；又
    行政行為，應以誠實信用之方法為之，並應保護人民正當合
    理之信賴，行政程序法第8條亦有明文。而行政行為應以誠
    實信用之方法為之，及需符合信賴保護原則，早為我國學界
    及實務界所肯認，前揭行政程序法有關之規定，係此一原則
    之明文化。所謂誠實信用之原則，係在具體的權利義務之關
    係，依正義公平之方法，確定並實現權利之內容，避免一方
    犧牲他方利益以圖利自己，應以權利人及義務人雙方利益為
    衡量依據，並應考察權利義務之社會上作用，於具體事實妥
    善運用之方法（本院95年度交抗字第70號裁定意旨參照）。
    查，本件違規時間91年9月22日，應到案日期為91年11月25
    日前，裁決日期則為95年11月2日。是自違規日至裁決日止
    ，超過4年1月，此有原處分機關所提供之違反道路交通管理
    事件裁決書附卷可稽。而原處分機關僅提出新竹市警察局91
    年11月19日竹市警交字第0910009305號函影本及新竹市警察
    局交通違規作業單退清冊影本等件，說明舉發單位已辦理寄
    存送達等情，並未舉出何以遲至95年11月2日始為裁決之合
    理事證，顯見原處分機關內部並無任何控管舉發案件之積極
    作為，而無正當理由長期任令該等舉發事件處於不確定狀態
    。又本件作成裁決時間與違規時間超過4年1月，顯已超過行
    政罰法第27條所規定3年之裁罰時效，非但行政罰裁處權長
    久處於懸而未決之狀態，且致使受處分人遭受處罰機關突襲
    性之行政罰處分，而蒙受重大之不利益，顯已違背人民對於
    交通裁罰制度之合理信賴，亦與誠實信用原則有違，且違反
    之情節重大。況若處罰機關長時間延宕而未為裁決，人民對
    於違規之事實有爭執時，往往亦因時間之經過，致未能即時
    提出有利之證據，實影響其權益甚鉅。異議人縱有其他阻卻
    違法事由或得舉出真正駕駛人何人等事由，亦因時間經過而
    難以舉證。是以，處分機關長時間怠於行使裁處權之不利益
    ，應責由其自行承擔，要無轉嫁而由人民承受之理。
五、綜上所述，原處分機關對於受處分人之違規行為在違規後超
    過4年1月，始作成本件裁決處分，且其延宕無任何正當理由
    ，是依時效制度之法理而適用時效規定，該等行政行為顯非
    以誠實信用之方法為之，即難認適法。受處分人於原審聲明
    異議意旨固未指摘及此，惟原處分機關所為裁罰，於法尚有
    未洽，自應將原處分撤銷，為異議人不罰之諭知，以資適法
    。
六、從而原審裁定撤銷抗告人之原處分，本院認其認事用法均無
    不合，抗告人指摘原裁定不當，為無理由，應予駁回。
七、據上論結，應依道路交通案件處理辦法第26條、刑事訴訟法
    第412條，裁定如主文。
中　　華　　民　　國　　96　　年　　1 　　月　　9 　　日
                  刑事第六庭  審判長法　官  蔡崇義
                                    法　官  董武全
                                    法　官  曾文欣
以上正本證明與原本無異。
不得再抗告。
　　　　　　　　　　　　　　　　　　書記官  李育儒
中　　華　　民　　國　　96　　年　　1 　　月　　11　　日
